臺灣高等法院臺中分院民事判決
111年度家上易字第22號
上  訴  人  簡丁財  
訴訟代理人  陳浩華律師
被 上訴 人  楊香鄉  
上列當事人間請求夫妻剩餘財產分配事件，上訴人對於民國111
年5月10日臺灣臺中地方法院109年度家財訴字第43號第一審判決
，提起上訴，本院於民國111年11月8日言詞辯論終結，判決如下
：
    主  文
原判決廢棄。
被上訴人在第一審之訴及假執行之聲請均駁回。
第一、二審訴訟費用由被上訴人負擔。
    事實及理由
一、被上訴人未於言詞辯論期日到場，惟據其於原審所提出之書
    狀及到場所為之陳述，主張：兩造於民國86年9月30日結婚
    ，婚後未約定夫妻財產制，應適用法定財產制，雙方於109
    年5月22日協議離婚，該財產制關係已因離婚而消滅。伊與
    上訴人於基準日之婚後剩餘財產依序為0元、2,066萬1,171
    元（詳如附表所示）， 兩造剩餘財產差額之半數為1千餘萬
    元，伊僅請求上訴人給付100萬元。爰依民法第1030條之1第
    1項規定，求為命上訴人給付100萬元之判決。
二、上訴人則以：如附表欄編號㈠所示房地（下稱○○○街房地）
    係伊無償取得，出售所得價金新臺幣（下同）1,375萬元，
    其中1,156萬6,575元於109年5月22日匯入伊台新銀行帳戶，
    自不應計入伊婚後財產。又伊雖以680萬元價格購得同表欄
    編號㈡所示房地（下稱○○路房地），然簽約款、用印款及完
    稅款共計204萬元，係以伊出售○○○街房地所得價金支付，且
    於基準日尚有尾款債務476萬元未給付，另伊對被上訴人負
    有支票債務320萬元，均應扣除，不應計入分配，伊之婚後
    剩餘財產為0元等語，資為抗辯。
三、兩造不爭執之事項（見原審卷第278頁）：
  ㈠兩造於86年9月30日結婚，嗣於109年5月22日協議離婚。
　㈡兩造協議離婚時，上訴人同意給付被上訴人贍養費330萬元，
    並於109年5月22日給付10萬元，另簽發交付票面金額320萬
    元之支票（下稱系爭支票）予被上訴人。
　㈢被上訴人於基準日有如附表欄所示之婚後財產及負債。
　㈣上訴人於109年5月22日以買賣為登記原因，取得○○路房地所
    有權，價值680萬元。
　㈤上訴人於基準日有如附表欄編號㈢所示合作金庫存款10萬8,2
    52元。
　㈥上訴人於基準日負有系爭支票債務320萬元。
四、本院之判斷：　　
　㈠按夫妻未以契約訂立夫妻財產制者，除本法另有規定外，以
  法定財產制為其夫妻財產制；又法定財產制關係消滅時，夫或
   妻現存之婚後財產，扣除婚姻關係存續所負債務後，如有剩
  餘，其雙方剩餘財產之差額，應平均分配，民法第1005條及第
  1030條之1第1項前段分別定有明文。查兩造於86年9月30日結
  婚，婚後未約定夫妻財產制，應以法定財產制為其夫妻財產制
  。嗣兩造於109年5月22日離婚，並已辦妥離婚登記，該法定財
  產制關係業因離婚而消滅，被上訴人於基準日有如附表欄所
  示之婚後財產及負債，婚後剩餘財產為0元之事實，為兩造所
  不爭執，並有戶籍謄本、兩願離婚書、新光及台新銀行存摺交
  易明細、借款契約、勞工紓困貸款增補條款約定書附卷可稽（
  見原審卷第19、27、79、81、83、85、119、225、227頁，本
  院卷第75頁），堪信為真實。
 ㈡被上訴人固主張上訴人有如附表欄所示之婚後財產，其得請
   求分配兩造剩餘財產差額之半數，但僅請求上訴人給付100萬
   元云云。惟上訴人拒絕給付，並以前揭情詞置辯。是本件兩
   造爭執之處，在於：⑴○○○街房地是否係上訴人無償取得之財
   產？⑵○○路房地價值680萬元是否應列入上訴人之婚後財產？⑶
   上訴人婚後剩餘財產為何？被上訴人請求上訴人給付100萬元
   ，是否有理由？經查：
  ⑴○○○街房地是否係上訴人無償取得之財產？　　
　⒈本件上訴人於97年3月17日以買賣原因，登記取得○○○街房地
    所有權，嗣於109年間將該房地出賣予訴外人許○豪，買賣價
    金1,375萬元，固有土地、建物登記謄本、地籍異動索引、
    買賣契約書在卷可按（見原審卷第165至179頁、第253至255
    頁）。然查，○○○街房地原登記為上訴人之父簡○鄉所有，嗣
    該房地以夫妻贈與原因，於88年3月24日移轉登記為簡○鄉配
    偶即上訴人之母簡○○琴名下，並於89年間設定抵押權予林○
    盈，此觀地籍異動索引之記載即明。而證人林○盈於原審證
    述：○○○街房地曾登記在伊名下，因伊舅舅簡○鄉曾向伊借款
    ，伊舅舅還款後，伊即將該房地賣予伊舅舅等語（見原審卷
    第136、137頁）。且證人林○益於原審亦證稱：伊舅舅簡○鄉
    曾向伊及伊弟弟林○盈借款，並有設定抵押權，嗣該房地於9
    2年間遭拍賣，伊舅舅有困難，拜託伊先將○○○街房地買回來
    ，買回後就登記在伊弟弟林○盈名下，過了一段時間，伊舅
    舅向我們買該房地，用500萬元左右購買，手續是伊去辦的
    。伊係與伊舅舅買賣，未與簡丁財接觸，伊舅舅說要買給孩
    子，應該是登記在簡丁財名下。伊舅舅生活有困難，租地種
    菜，故與伊約定每個月給付1萬5,000元，說慢慢還，房子買
    回來都是舅舅他們在使用，伊與林○盈都沒有用那間房子。
    他每個月15,000元幾乎都有給伊，有時候兩個月拿一次，有
    時候1個月拿1次，這樣持續很多年，因為他有困難，伊也不
    好意思一直追他要錢。直到99年，尾款全部付清。1萬5,000
    元還了86個月共129萬元，97年過戶回去給他們，他原本答
    應要一次付完尾款（500萬元扣129萬元），但是後來他有困
    難，尾款是到99年才付清，他是存到合庫及三信的帳戶等語
    （見原審卷第138、139頁、第279至281頁），並提出不動產
    權利移轉證書、合作金庫及三信商業銀行存摺交易明細資料
    為憑（見原審卷第283至295頁）。足認○○○街房地原為上訴
    人之父簡○鄉所有，因積欠債務遭強制執行拍賣，乃商請上
    開證人先行標買，再由簡○鄉向其購買，經簡○鄉清償全部欠
    款及價金後，即由林○盈逕將○○○街房地所有權移轉登記為上
    訴人所有。是上訴人取得該房地並未支付任何代價，顯係無
    償取得無疑。 
  ⒉又○○○街房地既為上訴人婚後無償取得之財產，則其於109年
    間因出售該房地所得價款1,375萬元，依民法第1030條之1第
    1項第1款規定，自不應計入上訴人之婚後財產。而上訴人之
    台新銀行帳戶，雖曾於109年5月22日轉帳存入1,156萬6,575
    元，然細觀卷附買賣契約書（見原審卷第254、255頁）記載
    ，買賣總價款1,375萬元，第1期簽約款200萬元、第3期完稅
    款175萬元、第4期尾款1,000萬元應於109年5月15日前存入
    履保專戶。且上訴人復陳明第1期款之200萬元價金支票，已
    於109年2月17日由其富邦銀行帳戶兌付，並有該帳戶存摺交
    易明細資料可考（見本院卷第41、43頁），可見上訴人尚可
    取得價金餘款1,175萬元，此與上開匯入上訴人台新銀行帳
    戶之1,156萬6,575元，金額雖非全然相同，然衡諸賣方一般
    尚須繳納履保帳戶相關報酬、地政規費、代書費用，及相關
    稅款等費用，則扣除該等應納費用後，二者數額極為相近，
    且匯入日期與買賣契約書所載買方應付款之日期亦僅相隔數
    日。是上訴人指稱該筆款項實係出售○○○街房地之部分價款
    ，應非全然無稽，堪以採信。則上訴人之台新銀行帳戶於基
    準日之存款餘額雖為1,156萬9,494元，惟依上開說明，自應
    扣除上開1,156萬6,575元，故上訴人台新銀行帳戶於基準日
    之存款實際僅有2,919元（計算式：11,569,494元－11,566,5
    75元），亦即應納入上訴人婚後財產之該帳戶存款金額應僅
    為2,919元。
　⑵○○路房地價值680萬元是否應列入上訴人之婚後財產？
　⒈本件上訴人以680萬元代價向訴外人陳○君購買○○路房地，並
    於109年5月22日移轉登記取得該房地所有權，固有土地、建
    物登記謄本及不動產買賣契約書（下稱系爭買賣契約）在卷
    足憑（見原審卷第181至187、243、245頁）。然查，系爭買
    賣契約載明買賣總價680萬元之給付方式分別為：簽約款68
    萬元、用印款68萬元109年4月28日給付、完稅款68萬元於稅
    單核發後3日內給付、尾款則於同年6月15日前付清。而上開
    簽約款、用印款及完稅款共計204萬元，上訴人陳稱其係以
    之前出售○○○街房地兌現200萬元價金支票所得款項支付。觀
    諸上訴人台新銀行帳戶之交易明細資料，顯示該帳戶分別於
    109年4月20日、同年月28日、同年5月20各轉帳支取67萬元
    、68萬元、70萬748元，該3筆款項支付日期與系爭買賣契約
    所載前3期價款應給付之日期大致符合，核應係支付該3期價
    款無訛。而上訴人之台新銀行帳戶於前揭日期支出該3筆款
    項前，均有數筆存款存入之情形，經本院與上訴人富邦銀行
    帳戶之交易明細資料（見本院卷第41至43頁）相互勾稽比對
    結果，發現上訴人之富邦銀行帳戶於109年2月17日兌付200
    萬元價金支票後，兩者帳戶分別於109年3月6日、同年月10
    日、同年4月20日、同年月22日、同年月25日、同年月27、2
    8日、同年5月1日、6日、7日，彼此有數額相同或相近之款
    項領取及存入情形，金額共計168萬元。依此情形研判，○○
    路房地前3期價款共計204萬元，其中168萬元係上訴人以之
    前出售○○○街房地所得上開200萬元中之168萬元支付，應非
    虛妄，則揆之民法第1030條之2第2項規定意旨，該部分金額
    自應由上訴人之婚後財產中扣除。至其餘已付之36萬元價金
    （計算式：204萬元－168萬元＝36萬元），上訴人於本院審理
    時已承認係由其自有資金支付（見本院卷第75頁），則此部
    分自應列為上訴人之婚後財產。
　⒉次查，系爭買賣契約載明○○路房地尾款476萬元，至遲應於10
    9年6月15日給付，已如前述，顯見於同年5月22日兩造離婚
    時，上訴人尚負有該價金債務未給付。佐以○○路房地於買賣
    前之108年2月14日，原設定抵押權予訴外人有限責任臺中市
    第二信用合作社（下稱二信），嗣於109年5月22日移轉所有
    權予上訴人當日並設定抵押權予訴外人富邦人壽保險股份有
    限公司（下稱富邦人壽公司），富邦人壽公司其後於109年5
    月28日撥付上訴人之抵押貸款476萬元，翌日即同年月29日
    二信之抵押權即因清償而塗銷該抵押權設定登記，亦有地籍
    異動索引及富邦人壽公司函可考（見原審卷第189、191、19
    3頁）。由此益見上訴人於109年5月22日登記取得○○路房地
    所有權時，確尚負有尾款價金債務476萬元未給付，直至同
    年月29日始以上開抵押貸款476萬元支付前手對二信所負欠
    之抵押貸款債務，並同時塗銷二信之抵押權設定登記。故於
    計算上訴人之婚後剩餘財產時，自亦應扣除上開476萬元債
    務。
  ⑶上訴人婚後剩餘財產為何？被上訴人請求上訴人給付100萬元
    ，是否有理由？
　　查上訴人婚後雖購入價值680萬元○○路房地，並有台新銀行
    存款2,919元，及兩造並不爭執之合作金庫存款10萬8,252元
    ，價值合計691萬1,171元，然應扣除前述168萬元、○○路尾
    款債務476萬元及系爭支票債務320萬元，是扣除該等款項後
    ，上訴人婚後已無剩餘財產（計算式：680萬元＋10萬8,252
    元＋2,919元－168萬元－476萬元－320萬元＝－272萬8,829元）。
    從而，被上訴人訴請分配兩造夫妻剩餘財產差額，請求上訴
    人給付100萬元，洵非正當，不應准許。
  ㈢綜上所述，上訴人抗辯其婚後並無剩餘財產，既屬可信。則
    被上訴人依民法第1030條之1第1項規定，主張分配兩造夫妻
    剩餘財產差額，據以請求上訴人給付100萬元，為無理由，
    不應准許。原審為被上訴人勝訴之判決及為假執行之宣告，
    自有未洽。上訴意旨指摘原判決不當，求予廢棄改判，為有
    理由，應由本院予以廢棄，改判如主文第2項所示。
  ㈣本件事證已臻明確，兩造其餘主張及舉證，核與本件判決結
    果不生影響，爰不逐一論述。
五、據上論結，本件上訴為有理由，爰判決如主文。 
中　　華　　民　　國　　111 　年　　11　　月　　25　　日
　　              家事法庭    審判長法　官 吳美蒼
　　　　　　　　　　　　　　        法  官 高英賓
　　　　　　　　　　　　　　　      法　官 唐敏寶
正本係照原本作成。
不得上訴。
                                    書記官 賴宜汝
中　　華　　民　　國　　111 　年　　11　　月　　25　　日
附表：（被上訴人楊香鄉主張之兩造婚後剩餘財產）
被上訴人楊香鄉之婚後財產及負債  上訴人簡丁財之婚後財產   ㈠新光銀行存款：87,057元。  ㈡台新銀行存款：12元。 ㈢勞工紓困貸款債務：10萬元。　  ㈠坐落臺中市○○區○○段000000地號土地及其上同段0000建號建物（門牌號碼臺中市○○○街00號）出售所得：1,375萬元。 ㈡坐落臺中市○○區○○段0000地號土地及其上同段1095建號建物（門牌號碼臺中市○○區○○路000號）：價值680萬元。 ㈢合作金庫存款：10萬8,252元。 ㈣台新銀行存款：2,919元。   剩餘財產 總計 0元 (計算式：87,057+12-10萬=0) 剩餘財產 總計 2,066萬1171元 (計算式：1,375萬+680萬+10萬8252+2919=2,066萬1171)